臺灣高等法院民事判決　　　八十九年度上字第一一○六號
　　　上　訴　人　甲○○
　　　法定代理人　林室龍
　　　被　上訴人　辛　○
　　　　　　　　　壬○○
　　　　　　　　　庚○○
　　　　　　　　　己○○
　　　　　　　　　丁○○
　　　　　　　　　乙○○
　　　　　　　　　戊○○
　　　　　　　　　丙○○
右當事人間確認通行權等事件，上訴人對於中華民國八十九年七月三日臺灣桃園地方
法院八十七年度訴字第一三三八號第一審判決提起上訴，本院判決如左：
    主      文
原判決廢棄。
被上訴人在第一審之訴駁回。
第一、二審訴訟費用由被上訴人負擔。
    事      實
甲、上訴人方面：
一、聲明：如主文第一、二項所示。
二、陳述：除與原判決記載相同者，茲予引用外，補稱：
  (一)被上訴人辛○所有坐落桃園市○路段二三六六號及二三六六之一號土地，係分別
    於民國六十六年及八十一年間繼承自其父母謝阿生、謝許員而來，同段二三七○
    號土地亦繼承自謝許員，並於六十七年一月間贈與壬○○。上開三筆土地於六十
    一年間由訴外人簡爐坤出售予謝阿生時，因對外無適當通行道路，謝阿生要求簡
    爐坤須向鄰地所有權人購置六臺尺（即一．八公尺）寬之道路供其通行始願付清
    尾款，簡爐坤乃於六十一年一月三十日向鄰地即同段二三六二之一號土地所有人
    黃明豐及同段二三五二號土地所有人黃登賢，購置通行道路，並委由徐武夫施作
    寬六臺尺道路。八十四年及八十六年間被上訴人名島建設股份有限公司（下稱名
    島公司）與地主辛○、壬○○等人於同段二三七二及二三七二之一號土地合建房
    屋（下稱系爭房屋），可自辛○所有上開二三六六及二三六六之一號土地，經上
    開購置道路，再經同段二三五○號土地之既成道路，連接桃園市○○路○段五九
    九巷通往馬路（下稱北側路徑），其距離遠比通行上訴人所有同段二三七五及二
    三七六號土地（下稱系爭土地）上如內政部土地測量局之鑑定圖即原判決附圖（
    下稱附圖）ＡＢＨＩ虛線與Ａ'Ｂ'Ｈ'Ｉ'點線範圍內黃色部分所示土地之寬三公
    尺道路（下稱系爭道路），連接同市○○路○段四一三巷通往馬路更近。辛○、
    壬○○因欲保留本身土地供建築之用，自行廢棄不再通行北側路徑，乃因自己行
    為致與公路無適宜聯絡，被上訴人主張通行上訴人所有系爭土地，顯係以損害上
    訴人權利為目的，上訴人並無容忍其通行之義務。
　(二)被上訴人主張通行之上訴人所有系爭道路，係經被上訴人聲請假處分後始拓寬為
　　三公尺，原既成道路僅一．三公尺，桃園市公所函稱柏油路寬約三公尺，係指同
　　市○○路○段四一三巷中之一段道路，非指系爭道路。又辛○與名島公司合建系
　　爭房屋時係通行訴外人許利彥所有同段二三七六之一、二三七六之二號土地（下
　　稱許利彥之土地），並非通行上訴人所有系爭道路，原判決以被上訴人於八十五
　　年至八十七年建屋須有大卡車及預拌混凝土車進出，推斷現系爭土地有三公尺寬
　　以上之道路可供通行，實屬無據，且許利彥之土地已廢耕近三十年，被上訴人建
　　屋即於該土地上鋪設柏油道路通行，其路線較通行上訴人於系爭土地上之一．三
　　公尺寬之既成道路須截彎取直為便利，相較於上訴人所有系爭土地除該既成道路
　　外，其餘均供耕作使用，若欲通行，上訴人勢須割除部分稻田，顯對於上訴人不
　　利，且附圖ＡＢＨＩ虛線與Ａ'Ｂ'Ｈ'Ｉ'點線範圍內黃色部分所示土地，並未緊
　　貼上訴人與許利彥之土地界線，致上訴人沿Ｅ至Ｇ點以左之土地被切割，影響上
　　訴人土地之完整利用，對上訴人權利影響甚鉅，縱令被上訴人有通行周圍土地之
　　必要，亦以通行許利彥之土地，為損害最小之處所及方法。
三、證據：除援用原審提出者外，補提臺灣地區像片基本圖圖號九六二二Ｉ○○二、
    ○一二、○○一、○一一位置圖、相鄰土地所有權人關係位置圖、土地登記謄本
    、航照圖、戶籍謄本、土地買賣契約書、土地絕賣證書、現場照片為證，並聲請
    訊問證人簡古鏬妹、黃胡玉蝦、徐武夫、許利彥及桃園地政事務所、內政部土地
    測量局承辦本件測量人員，並聲請再為測量系爭土地及向行政院農業委員會林務
    局農林航空測量所調閱系爭土地於八十四年前後之航照圖。
乙、被上訴人方面：
一、聲明：駁回上訴。
二、陳述：除與原判決記載相同者，茲予引用外，補稱：
　　系爭土地上有路寬一．三公尺之既成道路，且經編定為桃園市○○路○段四一三
　　巷，而上開道路原路寬三公尺，業經桃園市公所函覆明確，依附圖所示，原有既
　　成道路幾乎全部坐落在上訴人所有之上開二三七六號土地內，並非被上訴人任意
　　截取所致，且上訴人所有系爭土地面積較許利彥之土地大，若被上訴人通行許利
　　彥之土地，將使許利彥之土地全部幾盡供被上訴人通行使用，顯非損害較小之方
　　法，而若改通行北側路徑，則距離較遠，巷道曲折，尚須經過黃明豐等人之土地
　　，極為不便，牽連甚廣，且該北側路徑業已廢棄不用，並非最適宜之通行方法。
    又被上訴人通行系爭道路之寬度，應以汽車寬度約一．五公尺，得雙向會車即三
    公尺之寬度為通行之必要，上訴人抗辯被上訴人得通行系爭土地上一．三公尺寬
    之既成道路，並無理由。
三、證據：除援用原審所提證據，聲請訊問桃園地政事務所、內政部土地測量局承辦
    本件測量人員。
丙、本院依職權調閱臺灣桃園地方法院八十七年度執全字第二一一五號假處分案卷，
    及向桃園縣政府工務局調借八五桃縣工建執照第會一三○○號建造執照及使用執
    照案卷，並勘驗現場。
    理      由
一、被上訴人主張：上訴人為系爭土地之所有人，伊等為系爭土地之相鄰土地即同段
    二三六六之一、二三七○、二三七二、二三七二之一號土地之所有人或占有使用
    人，因該等土地與公路無適宜之聯絡，而附圖所示坐落系爭土地上之系爭道路為
    既成道路，且為對外聯絡唯一道路，基於伊等通行之需要，對該道路有通行權等
    情，依民法第七百八十七條、第七百八十八條規定，求為命上訴人容認伊等通行
　　系爭土地如附圖ＡＢＨＩ虛線與Ａ Ｂ Ｈ Ｉ 點線範圍內黃色部分所示土地（其
　　中二三七五號土地面積三○平方公尺，二三七六號土地面積三平方公尺），且上
　　訴人不得為任何妨害伊等通行之行為，並應容忍伊等於附圖所示黃色部分土地上
　　開設寬三公尺道路之判決。
二、上訴人則以：辛○原可自其所有同段第二三六六及二三六六之一號土地，經黃次
    男所有之二三六二之一及二三五三號土地，再經同段第二三五○號土地接桃園市
    ○○路○段五九九巷即北側路徑，通往馬路，其距離遠比通行伊所有系爭土地，
　　接國際路一段四一三巷通往國際路一段更近，被上訴人為自己興建房屋謀利而廢
　　棄北側路徑之通路，並主張通行系爭道路，係專以損害伊之權利為目的。且縱令
　　上開二三六六之一、二三七○、二三七二、二三七二之一號土地與公路無適宜聯
　　絡，而有通行鄰地之必要，自同段二三七二、二三七三號土地留設之道路，經許
　　利彥之土地通行，可截彎取直而通行，許利彥之土地地勢狹長，寬度不及五公尺
　　，後方緊鄰溪流堤岸，無從興建房屋，且已荒廢數十年未曾使用，被上訴人自以
　　經該土地直線通行為宜，對伊及許利彥損害均較小。又伊所有系爭土地上有原寬
　　度一．三公尺之道路可供通常使用，並無被上訴人主張擴寬為三公尺寬之必要，
　　且被上訴人於興建房屋完成後始主張拓寬該道路，所興建房屋僅十餘戶，難認有
　　擴寬道路為三公尺之必要，至多拓寬為二公尺已足等語，資為抗辯。
三、查上訴人為系爭土地之所有人，壬○○、訴外人黃茂章係辛○之子，辛○、壬○
    ○分別係同段二三六六之一、二三七○號土地之所有人，壬○○、黃茂章所有坐
    落同段二三七二、二三七二之一號土地，於八十七年三月十一日合併為二三七二
    號土地，應有部分登記為壬○○萬分之六六六七，黃茂章萬分之三三三三，並與
    名島公司合建房屋，由壬○○、謝茂章與名島公司任起造人，嗣彼等於本件起訴
    前之八十七年八月五日移轉土地應有部分及地上建物所有權予購屋者乙○○，於
    起訴後之同年九月至十月間陸續移轉予購屋者己○○、丙○○、戊○○、庚○○
    、丁○○及訴外人羅三延、沈文超、林室龍（即名島公司法定代理人），壬○○
    、黃茂章於移轉後分別尚餘土地應有部分萬分之二○三五、萬分之一三三四，辛
    ○、壬○○及名島公司於八十七年九月五日起訴時，名島公司係上開二三七二、
    二三七二之一號土地之占有使用人，辛○、壬○○及名島公司於本院言詞辯論終
    結前於上開二三七二號土地上已無所有建物，又上訴人所有系爭土地上之既成道
    路現況寬度約二公尺，左側相鄰之許利彥之土地，地勢較路面為低，堆有水泥排
    水管等情，為兩造所不爭，並有上訴人提出桃園縣政府工務局建造執照暨附件、
    土地暨建物登記謄本、應有部分附表在卷可憑（見原審卷第二七、二八頁、本院
    卷(一)第二三四至二六一、一四○頁、卷(二)第七二頁），並經本院勘驗現場屬實，
    製有勘驗筆錄可稽（見本院卷(一)第一四○頁），堪信為真實。
四、被上訴人主張：伊所有或使用之上開二三六六之一、二三七○、二三七二、二三
    七二之一號土地係袋地，有通行鄰地即系爭土地之必要等語，上訴人則以：被上
　　訴人自行廢止原有通行道路即北側路徑，不得主張通行伊所有系爭土地等語。經
　　查：
  (一)被上訴人於起訴前或起訴後分別為上訴人所有系爭土地之相鄰土地即同段二三六
    六之一、二三七○、二三七二、二三七二之一號土地之所有人或占有使用人，該
    四筆土地四周均種植水稻，僅有田埂小路可通行，為兩造所不爭，並有本院勘驗
    筆錄（見本院卷(一)第一四○頁反面）可證。系爭房屋坐落之上開二三七二、二三
    七二之一號土地，均係壬○○、黃茂章於六十一、六十二年間因買賣取得，辛○
    所有上開二三六六、二三六六之一號土地，係分別於六十六年六月二十五日及八
    十一年六月二十五日繼承自其父母謝阿生、謝許員，同段二三七○號土地則係於
    六十六年六月二十五日繼承自謝阿生（上訴人誤載為繼承自謝許員），嗣於六十
    七年一月二十五日贈與壬○○等情，為兩造所不爭，並有上訴人提出之土地登記
　　簿謄本在卷可憑（見本院卷(一)第一七七至一八四、二三九至二四七頁）。辛○所
　　有上開二三六六、二三六六之一、二三七○號土地於六十一年間由簡爐坤出售予
　　辛○之父謝阿生時，因無對外之適當通行道路，謝阿生乃要求簡爐坤須向鄰地所
　　有人購置六臺尺寬（即一．八公尺）之通行道路供其通行後始願付清尾款，故簡
　　爐坤於六十一年一月三十日分別向當時之鄰地即同段二三六二之一號土地所有人
　　黃明豐及二三五二號土地所有人黃登賢，購置六臺尺寬之通行道路，並由徐武夫
　　施作開闢道路等情，為被上訴人所不爭，並有上訴人提出之相鄰關係位置圖、土
　　地登記謄本、不動產買賣契約、土地絕賣證書 (見本院卷(一)第八四、二一八至二
　　二一、一七七至二○七頁）附卷可稽，核與證人即簡爐坤之子媳簡古鏬妹證稱：
　　「（問：六十一年你公公簡爐坤是否有出售土地給謝阿生？）有，．．．當時因
　　為謝阿生說沒有路可走，要求我們作一條路讓他走，我公公就向黃明豐、黃登賢
　　買二三五二、二三六二之一如土地絕賣證書所載的斜線的土地，並沒有過戶，買
　　土地後就請徐武夫作路，作路的部分就是契約書上所畫得斜線部分兩份接起來」
　　；證人徐武夫亦證稱：約三十年前，簡爐坤要伊承攬造路工程，說要六尺寬、一
　　尺高的路，路是黃明豐、黃登賢的，當時黃明豐、黃登賢有同意給簡爐坤作，路
　　約一百多米，路只有用填土的方式作，當時承攬的價格為新臺幣（下同）四萬元
　　，現場填土的路原本是種稻田，目前路還在，是否有伊原來施作之六尺寬，則不
　　知道等語相互吻合，應堪採信。則簡爐坤因出售上開二三六六、二三六六之一、
　　二三七○號土地予謝阿生，而向黃明豐、黃登賢購買上開二三六二之一、二三五
　　二號之一部分土地，並闢設道路供謝阿生通行之用，足認謝阿生就上開簡爐坤購
　　得供施作道路之土地有通行之正當權源，且業已現實取得占有。
  (二)又謝阿生與謝許員係夫妻，育有辛○一女，辛○則育有壬○○（從母姓）、黃茂
    章（從父姓），彼此間為直系血親關係，為兩造所不爭，依上訴人提出之相鄰關
    係位置圖、照片所示（見原審卷第七四至八五頁、本院卷(一)第八四頁），上開二
    三六六、二三七○、二三七二、二三七二之一號土地，彼此相鄰，外圍相連接之
    土地有辛○所有之二三六六之一號土地，辛○、壬○○可自本身所有之第二三六
    六及二三六六之一號土地，經謝阿生取得之上開由簡爐坤向訴外人黃明豐及黃登
    賢購得之同段二三六二之一及二三五三號土地上供通行使用之六尺寬道路，再經
    同段第二三五○號土地上之六尺寬既成道路即北側路徑，連接桃園市○○路○段
    五九九巷通往國際路一段大馬路，且依上開簡爐坤與黃明豐、黃登賢訂立之土地
    絕賣證書所載之訂約日為六十一年一月三十日（見本院卷(一)第二○六、二○七頁
    ），及上訴人提出之八十三年六月二十四日拍攝之臺灣地區像片基本圖（見本院
    卷(一)第九一頁，下稱航照圖）上標示黃色部分即為北側路徑，足證謝阿生自六十
    一年起即通行該北側路徑以連接桃園市○○路○段五九九巷通往馬路，而辛○為
    謝阿生之女，壬○○復為辛○之子，彼等誼屬直系血親之至親關係，迨至八十三
    年間仍繼續通行該北側路徑至外接公路乙節，應堪認定。
  (三)按土地因與公路無適宜之聯絡，致不能為通常使用者，土地所有人得通行周圍地
    以至公路，民法第七百八十七條第一項前段定有明文。被上訴人所有之建物分別
    坐落在同段第二三七二號土地上，有使用執照及建物登記簿謄本附卷可稽，該土
    地與系爭土地相鄰，目前與公路無適當之聯絡，有相片、地籍圖謄本附卷可考；
    又上開北方路徑之通行路線目前多已廢止使用，僅餘部分路段，部分已為田埂、
    水圳，為兩造所不爭，並經原審與本院勘驗現場查明屬實，且有照片附卷可參（
    見原審卷第七五至八五、九五、九六、二四六頁、本院卷(一)第一四○頁），此亦
    可自系爭房屋於興建時申請之建造執照案卷內所附八十五年七月十六日「建築線
　　指示申請書圖」上並未標示該北側路徑得明（證物外放），該北側路徑既已廢止
　　數年，被上訴人主張現況無法供通常使用而連接通行至國際路一段五九九巷乙節
　　，應屬事實。惟查：
  (1)民法第七百八十七條第一項所定之通行權目的，不僅專為調和個人所有之利害關
    係，且在充分發揮袋地之經濟效用，以促進物盡其用之社會整體利益。惟若土地
    與公路無適宜之聯絡，係因土地所有人任意拋棄原有之通行地役權或其他通行土
    地使用權，或破壞原有橋樑、通路，即不得向周圍土地所有人主張必要之通行權
    ，此為上開條文之立法本旨，亦係民法誠信原則、禁止權利濫用之當然解釋，此
    亦可自同法第七百八十九條第一項規定：「因土地一部之讓與或分割，致有不通
    公路之土地者，不通公路土地之所有人，因至公路，僅得通行受讓人或讓與人或
    他分割人之所有地」得明。是以限制通行權人之通行範圍，其立法目的係為避免
    土地所有人以分割或讓與方式致成袋地，據以主張通行他人土地，因而造成第三
    人之損害，並寓有規範土地所有人於處分土地時，應詳加考量以減少發生袋地之
    意旨。
  (2)查被上訴人所有之土地、房屋，原可藉由北側路徑直接對外連接公路通行，且實
    際亦通行該路徑多年，已如前述，該通行路徑至遲於上開航照圖拍攝之八十三年
    六月間尚屬存在，乃辛○、壬○○於八十五年間以地主身分與建商名島公司合建
    房屋時，即對上情瞭然於胸，彼等自行廢棄北側路徑不予使用，致上開二三六六
    之一、二三七○、二三七二、二三七二之一號土地成為袋地，依前揭說明，尚難
    認得主張通行鄰地即上訴人所有系爭土地之理。
　(四)被上訴人雖辯稱：上開北側路徑之通行道路係賣主簡爐坤應買主謝阿生要求而購
　　得供謝阿生通行之用，謝阿生之繼承人辛○或其後繼承人或繼受人能否繼續通行
　　，尚有疑問云云。然查：
  (1)辛○、壬○○均係謝阿生之後代子孫，名下所有土地彼此相連，辛○有權繼受其
    父謝阿生購得供通行使用之土地，固不待言，雖系爭房屋坐落土地非壬○○繼承
    取得，惟其自六十一年間購得以來，上開辛○、壬○○與訴外人黃茂章所有之上
    開土地皆係經由自身土地，經由前開簡爐坤購得土地通行至既成道路，以連接桃
    園市○○路○段五九九巷，即北側路徑，業如前述，堪認壬○○係經其母辛○同
    意使用上開繼承而來之道路通行權而通行北側路徑。
  (2)次按民法第七百八十九條規定，因土地一部之讓與或分割，致有不通公路之土地
    者，不通公路土地之所有人，因至公路，僅得通行受讓人或讓與人或他分割人之
    所有地；前項情形，有通行權人，無須支付償金。此無償通行權之規定，重在當
    事人讓與土地之一部或分割時，對於不能與公路為適宜聯絡，得為預見以先作安
    排而設，是被圍繞土地必於讓與或分割時，與公路無適宜之聯絡，須通行受讓人
    或讓與人或他分割人所有地之情形始有其適用，若合乎上情，自不因嗣後部分土
    地之再轉讓而受影響。土地所有人將土地之部分或分割成數筆，同時或先後讓與
    數人時，亦應有前揭規定之適用，不以不通公路土地所有人與受讓人或讓與人或
    他分割人間就土地一部為讓與或分割結果，而有不通公路土地之情形始有適用。
　　惟此規定之立法理由在於土地所有人不能因自己之任意行為，致增加他人之負擔
　　，因此如數筆土地同屬一人所有，而得因之與公路為適宜之聯絡者（即得藉由其
　　中一筆或數筆與公路相通聯），其中之一筆或數筆土地非藉助該通聯之土地即不
　　能單獨對外通聯時，該同屬一人所有之土地，亦不能捨自己所有通聯之土地，而
　　對於鄰地主張通行權。準此，土地所有人將所有之數筆土地或土地應有部分，分
　　別轉讓數人，即應適用上開規定。查辛○、壬○○原有可供聯絡公路之北側路徑
　　，該路徑除最末段係供公眾通行之既成道路外，其餘位置均在辛○自有土地與賣
　　主簡爐坤購得供買主謝阿生通行之土地，彼等自行廢棄該通行路徑，即不得對周
　　圍土地所有人即上訴人主張通行權，而庚○○、己○○、丁○○、乙○○、戊○
　　○、丙○○就系爭房屋之坐落土地係於八十七年間受讓自壬○○，依前揭說明，
　　彼等亦僅得主張通行上開北側路徑，彼等因前手壬○○不得對於上訴人主張通行
　　權，亦應同受限制，不得主張通行上訴人所有系爭土地上之系爭道路。又按有通
　　行權人，於必要時，得開設道路，民法第七百八十八條第一項前段固有明文，惟
　　被上訴人對於上訴人既不得主張通行系爭土地，並非適法之通行權人，已如前述
　　，自無主張於上訴人所有系爭土地內開設道路之依據，此部分之請求，亦無理由
　　。
  (五)被上訴人復主張：伊等通行系爭土地之系爭道路，係聯外最便捷之方式，北側路
    徑路線曲折不便，非適宜之聯絡道路云云，查上開北側路徑雖部分路段彎曲，惟
    被上訴人得通行辛○、壬○○所有之第二三六六及二三六六之一號土地，經簡爐
    坤買受供謝阿生通行之同段二三六二之一及二三五三號土地，再經同段第二三五
    ○號土地上之既成道路以連接桃園市○○路○段五九九巷通往馬路，就令較通行
    上訴人所有系爭土地為長，然袋地通行權係加諸鄰地所有權之負擔，本應適度節
    制，故民法第七百八十七條所謂「土地因與公路無適宜之聯絡」，並非指土地對
    外最捷徑之聯絡，而所謂「土地所有人得通行周圍地以至公路」，亦非排除土地
    所有人通行自己所有近鄰土地，而專指通行他人所有之土地而言。是以就令被上
    訴人上開主張屬實，依上開說明，其自身既可藉由自己所有近鄰之地對外連絡，
    亦無僅以便捷為由主張通行上訴人所有系爭道路之理。被上訴人之主張，亦非可
    採。
  (六)又查，上開建造執照案卷內「建築線指示申請書圖」（證物外放）雖明確標示系
    爭房屋於申請建造執照時於合建工地所在之南側，標示路寬二公尺之既成道路，
    上訴人陳明：此原係伊田地中之田埂路，早在日據時代就將該既成道路移到與許
    利彥土地交界旁，該田埂路已廢止而不復存在，目前作為種稻使用等語，被上訴
    人就該建築線指示申請書圖所繪之既成道路並非彼等本件主張通行之系爭道路，
    並不爭執（見本院卷(二)第九五頁），足證系爭房屋於興建時，並無該圖上所載之
    既成道路可供通行，即無新設對外連絡道路，堪認辛○、壬○○於未取得其他對
    外連絡道路徑，即自行廢棄原有北側路徑。至證人許利彥雖到庭證稱：伊所有同
    段第二三七六之一、二號土地與上訴人所有系爭土地相鄰，伊土地之地勢稍低，
    約五、六年前，名島公司建造系爭房屋時，大卡車都是直接經過伊所有土地，有
    經過伊同意，但有約定事後要回復原狀，並補償伊所種之橘子損失及使用道路損
    失，共二十萬元，房屋興建完成後伊未再同意名島公司繼續通行伊土地，名島公
    司事後有回復原狀等語（見本院卷(二)第六二至六三頁），然此僅係名島公司於系
    爭房屋施工興建期間付費整地使用之道路，俟房屋完工後即回復原狀，應僅係暫
    時性之通行路徑，並非上訴人廢棄上開北側路徑後，用供取代之新設通路，則被
    上訴人仍應通行上開廢棄之北側路徑，而無主張通行上訴人所有系爭道路之理。
    被上訴人既因自己或前手廢棄北側路徑，而無依民法第七百八十七條第一項規定
    向周圍土地所有人主張袋地通行權，即非民法第七百八十七條第二項所稱之有通
    行權人，本院即無須審究上訴人所抗辯：被上訴人通行許利彥之土地，較之通行
    伊所有之系爭土地，為對於周圍土地損害最小之處所及方法等語，附此敘明。
五、綜上，被上訴人所有或使用之上開二三六六之一、二三七○、二三七二、二三七
    二之一號土地，既僅得通行北側路徑以連接公路，業如前述，則被上訴人依民法
    第七百八十七條、第七百八十八條規定，求為判命上訴人應將坐落系爭土地內如
    附圖ＡＢＨＩ虛線與‵Ａ‵Ｂ‵Ｈ‵Ｉ點線範圍內黃色部分所示土地（其中二三
    七五號土地內面積三四平方公尺、二三七六號土地內面積二百十三平方公尺）供
    被上訴人通行，不得為任何妨害通行之行為，及得於附圖所示黃色部分土地開設
    三公尺寬道路以供通行，為無理由，不應准許。原審判決被上訴人勝訴，尚有未
    洽。上訴意旨指摘原判決不當，求予廢棄改判，為有理由，自應由本院廢棄改判
    ，如主文第一、二項所示。
六、本件事證已臻明確，兩造其餘攻擊防禦方法，無須一一審酌，上訴人聲請就系爭
    土地上之現有道路再為測量，亦無必要，附此敘明。
據上論結，本件上訴為有理由。依民事訴訟法第四百五十條、第七十八條、第八十五
條第一項前段，判決如主文。
中　　　華　　　民　　　國　　九十一　　年　　 十一 　　月　　二十六　　日
                              民事第五庭
   　　　　                       審判長法  官　黃  熙  嫣
   　　　　　　　                       法  官　鄭  傑  夫
   　　　　　　　                       法  官　黃  雅  惠
右正本係照原本作成。
不得上訴。
中　　　華　　　民　　　國　　九十一　　年　　　十一　　月　　二十七　　日
　　　　　　　　　　　　　　　　　　　　書記官  徐  淑  琴
